【裁判字號】    92,上易,1997
【裁判日期】    921218
【裁判案由】    違反著作權法等
【裁判全文】
臺灣高等法院臺中分院刑事判決                  九十二年度上易字第一九九七號
    上  訴  人  臺灣彰化地方法院檢察署檢察官
    被      告  甲○○
右上訴人因被告違反著作權法等案件，不服臺灣彰化地方法院九十二年度易字第三九
九號中華民國九十二年八月二十二日第一審判決（起訴案號：臺灣彰化地方法院檢察
署九十一年度偵字第六六三九號），提起上訴，本院判決如左：
    主      文
原判決撤銷。
甲○○連續行使偽造私文書，足以生損害於他人，處有期徒刑陸月，如易科罰金，以
參佰元折算壹日。如附表一所示之物、目錄玖冊，均沒收。
    事      實
一、甲○○係址設彰化縣鹿港鎮○○路四一六號「天外魔境電視遊樂器專賣店」之負
    責人，該店平日亦販賣電視遊樂器遊戲光碟片，其於民國八十八年七月二十二日
    ，業經警方在上址查獲販賣盜版遊戲光碟（由原審法院以八十九年度訴字第三０
    五號判處有期徒刑十月，緩刑四年，並經本院以八十九年度上訴字第一八二一號
    駁回上訴確定，以下簡稱前案）。其已明知「BIO HAZARD 2」（中文譯為惡靈古
    堡第二代）之電腦遊戲軟體係日商卡波光股份有限公司（下稱卡波光公司）享有
    著作權之著作（該著作業由卡波光公司授權日商新力電腦娛樂股份有限公司於八
    十七年一月二十日，在美國首次發行，並在同年月二十九日在台灣與日本同步發
    行，依著作權法第四條但書、北美事務協調委員會與美國在台協會著作權保護協
    定第一條第三項乙款之規定，享有著作權）；及明知「BIO HAZARD」、「DINO C
    RISIS」、「PS設計圖」、「TEKKEN」、「SEGA」 等商標圖樣，依序業經卡波光
    公司、卡波光公司、日商‧新力電腦娛樂股份有限公司（以下簡稱新力公司）、
    日商‧南歌股份有限公司（以下簡稱南歌公司）、日商‧西雅企業股份有限公司
    （以下簡稱西雅公司）向我國經濟部智慧財產局（前身為中央標準局）申請註冊
    ，並分別取得商標專用權（其註冊號數、商標專用權人、商標名稱、商標圖樣、
    專用期間、指定使用商品名稱等均詳如附件之商標註冊證所示），該等商標在電
    腦遊戲軟體業享有極高知名度，乃為相關消費大眾所熟知。且明知附表一所示片
    名之光碟片，均屬於同一商品，使用相同於他人註冊商標圖樣之仿冒商標電腦遊
    戲光碟片，均為仿冒品，亦即就附表一其中「壹、PS系統部分」編號２、３所示
    之仿冒光碟片之外包裝（即各該編號內標示1.部分）及「貳、PS2 系統部分」所
    示之仿冒光碟片之外包裝、光碟上，亦有如各該編號所示之商標圖樣；及就附表
    一中「壹、PS系統部分」、「參、SS系統部分」、「肆、DC系統部分」，在使用
    電視遊樂器主機執行程式後，於電視螢幕上會分別出現前開「PS設計圖」、「SE
    GA」等商標圖樣（即附表一所標示光碟經執行後顯示者）；另就附表一其中「壹
    、PS系統部分」、「參、SS系統部分」、「肆、DC系統部分」，在使用電視遊樂
    器主機執行程式後，於電視螢幕上會出現「LICENSED BY SONY COMPUTER ENTERT
    AINMENT INC.」（中譯：由新力電腦娛樂股份有限公司授權）、「PRODUCED BY
    OR UNDER LICENSE FORM SEGA ENTERPRISES LTD. 」（中譯：由西雅企業股份有
    限公司製造或授權）等英文字樣，依習慣各足以表示其為新力公司、西雅公司之
    產品或授權生產之一定用意證明之準私文書，均足以使消費大眾誤認該遊戲光碟
    係享有各該商標專用權之公司所生產發行。復明知附表一其中「壹、PS系統部分
    」編號３所示之盜版遊戲光碟片，係他人擅自重製卡波光公司所發行之電腦遊戲
    光碟，屬侵害卡波光公司所發行享有「BIO HAZARD 2」著作權之物。詎甲○○因
    顧客表示欲向其購買仿冒、盜版遊戲光碟，竟另行起意，基於販賣仿冒商標商品
    、明知為侵害著作權之物仍意圖營利而交付、行使偽造私文書之概括犯意，自八
    十九年四月左右起，以目錄九冊接受客人選擇訂貨後，再向不詳姓名、年籍之業
    務員，以每片新台幣（以下同）四十元之代價，購入含附表一所示數量在內之遊
    戲光碟若干片之後，在「天外魔境電視遊樂器專賣店」內，再以每片五十元之價
    格，連續販賣交付予不特定之顧客，以此方法侵害他人之商標專用權及著作權，
    並據以行使前開仿冒遊戲光碟片內所含上揭準私文書，致消費者有誤信載有偽造
    準私文書之遊戲光碟片，係新力公司、西雅公司所生產發行之遊戲光碟片之虞，
    各足以生損害於新力公司、西雅公司。迄八十九年十月二十五日下午四時許，為
    警在該店查獲，並於其夫許晏民（業經檢察官為不起訴處分）所有車號ＫＴＴ─
    一六一號重型機車置物箱內，扣得甲○○所有供犯罪所用如附表一所示之物、在
    該店內扣得目錄九冊（另扣得如附表二所示之物、客戶通訊錄二本、訂貨單、出
    貨單等物），始知上情。
二、案經新力公司、西雅公司委任之代理人張桂芳提出告訴，並由內政部警政署保安
    警察第二總隊第三大隊第一中隊報請臺灣彰化地方法院檢察署檢察官偵查起訴。
    理      由
一、本案被告甲○○前曾於八十八年七月二十二日，為警方在所經營之「天外魔境電
    視遊樂器專賣店」，查獲販賣盜版遊戲光碟，該案經原審法院以八十九年度訴字
    第三○五號判處有期徒刑十月，緩刑四年，嗣經本院以八十九年度上訴字第一八
    二一號駁回上訴確定之事實，有該案判決書、台灣高等法院被告全國前案紀錄表
    在卷可稽。而被告於九十一年八月二十七日本院審理其所涉前案時即供稱：前案
    被查獲後，我沒有繼續販賣仿冒光碟等語，故本院於八十九年度上訴字第一八二
    一號判決即認移送併辦之本案與前案，難謂二次犯行間有連續犯之概括犯意，殊
    難予以併辦，而予以退還原審法院檢察署另行辦理，此有該案判決書在卷可稽。
    且被告於本案原審審理時亦供稱：前案被查獲之後，我並沒有想要繼續販賣，後
    來（在第二次被查獲前半年）完全是因為顧客的要求，才又接受顧客訂貨，幫客
    戶調貨等語，故被告於前案被查獲後顯未與前案基於概括之犯意繼續販賣仿冒商
    標、盜版之光碟片，而係自本案被查獲前半年即八十九年四月間始再販賣仿冒商
    標、盜版之光碟片，其顯係另行起意，是以本案之犯行應非前案判決效力所及，
    先予敘明。
二、次訊據被告甲○○否認有違反商標法、違反著作權法、行使偽造私文書等犯行，
    辯稱：伊不知道上開光碟有商標，也不知道部分光碟片有著作權之問題，因為大
    家都在賣，他們都說我國與日本沒有邦交，所以沒有著作權保護問題云云。惟查
    ：右揭事實業據告訴代理人吳婷婷、乙○○、張桂芳等人指訴甚詳，並有附表一
    所示之物及目錄九冊扣押可稽。且查：
  (一)「BIO HAZARD」、「DINO C RISIS」、「PS設計圖」、「TEKKEN」、「SEGA」等
    商標圖樣，依序業經卡波光公司、卡波光公司、新力公司、南歌公司、西雅公司
    向我國經濟部智慧財產局（前身為中央標準局）申請註冊，並分別取得商標專用
    權（其註冊號數、商標專用權人、商標名稱、商標圖樣、專用期間、指定使用商
    品名稱等均詳如附件之商標註冊證所示），此有上開公司之商標註冊證影本五份
    在卷可稽。上開公司在銷售前開商品之時，不斷以廣告或其他途徑向消費大眾介
    紹上開商標所表彰之商品，使上開商標廣為消費大眾所共知，並於市場上具有相
    當之佔有率，足見其所生產商品所附加之商標為相關大眾所共知之商標乙節，甚
    為灼然。被告經營「天外魔境電視遊樂器專賣店」，該店平日亦販賣電視遊樂器
    遊戲光碟片，對此豈會不知！況被告於偵查中亦供稱：「（一片賣多少？）買四
    十元，賣五十元，盜版片薄利多銷，外面都是這樣，我知賣盜版是違法，但同業
    都是如此‧‧‧」等語。在此情形，上開商品之商標豈會真實？被告對於上開遊
    戲光碟之商標係屬仿冒，顯無不知之理。次按商標之使用，係指為行銷之目的，
    將商標使用於商品、服務或其他有關之物件，或利用平面圖像、數位影音、電子
    媒體或其他媒介物足以使相關消費者認識其為商標，此為商標法第六條第一項所
    明定。就本案被告上開所為而言，其販賣附表一其中「壹、PS系統部分」編號２
    、３所示之仿冒光碟片及「貳、PS2 系統部分」所示之仿冒光碟片，因其外包裝
    或並光碟上，已有仿冒之上開商標圖樣，有各該仿冒光碟片扣押可證。被告明知
    此情仍為販賣，此部分有犯商標法第八十二條（修正前第六十三條）之罪，固不
    待論；即使就附表一之「壹、PS系統部分」、「參、SS系統部分」、「肆、DC系
    統部分」，在使用電視遊樂器主機執行程式後，於電視螢幕上會分別出現前開「
    PS設計圖」、「SEGA」等商標圖樣，此有告訴人所提扣案仿品清冊、經由主機執
    行後所攝之照片在卷足參，並經原審勘驗部分光碟片屬實。且財團法人資訊工業
    策進會曾就本院另案所詢「光碟片於電子遊戲主機加以執行後，螢幕上即顯現商
    標圖樣或授權字樣，是否認定該商標或授權圖檔儲存於光碟片中」之問題，函覆
    稱：「若上揭所述之電子遊戲主機為個人電腦之型態，不需透過網路，則光碟片
    中必須儲存有商標圖樣或授權字樣，於使用時，螢幕上才能顯現商標或授權字樣
    。若電子遊戲主機為網路遊戲之型態，須透過網路伺服器，則須視網路遊戲之設
    計，商標圖或授權字樣可能儲存於光碟片中，也可能儲存於網路伺服器中，於連
    線時才會顯現於螢幕上」，復有該會九十二年八月二十七日（九二）資法字第○
    ○一八七五號函影本在卷可稽（詳見本院卷第一三三頁）。而本案告訴代理人於
    本院準備程序時亦陳明本案之遊戲主機非屬於網路型態，是上開商標圖樣應儲存
    於遊戲光碟內，應可確定。此種將商標圖樣以電腦程式儲存於光碟片之商品上，
    再藉由電視遊樂器主機執行程式予以顯現之情形，仍屬商標之使用無訛。被告經
    營「天外魔境電視遊樂器專賣店」，該店平日亦販賣電視遊樂器遊戲光碟片，加
    以各該系統之遊戲光碟片祇能用於各該系統之主機使用，消費者如購買不同於系
    統主機之遊戲光碟片，勢必造成無法使用之情況，而且各該系統主機必須經過改
    裝後始能順利執行盜版光碟片，為該經營業者所熟知之事實，是上情應為被告所
    明知；參以正版之遊戲光碟片每片價格為一千五百元左右，亦經被告於警詢時供
    承在卷，與被告販售之上開仿冒商標光碟片每片價格為五十元，二者價格差距甚
    大，則被告諉稱不知係仿冒商標之光碟片，熟能置信？被告明知此情仍為販賣，
    此部分犯有商標法第八十二條（修正前第六十三條）之罪，亦堪認定。
  (二)次按，文書為意思表示之方法，文書既在表示一定之意思，自須以一定之方法表
    現，使人類之感官能知悉之，否則不符文書之涵義。其表現方法通常不外為文字
    、象形（及圖畫或圖樣）或符號，並附著於一定媒介之上。而刑法上所稱之文書
    ，限於足以表彰法律上權利義務或事實證明，或足以產生法律上權利義務關係或
    事實之意思表示。刑法偽造文書罪所要保護者，為基於法律關係而制作之文書，
    亦即表彰某一法律關係、某一法律事實或達成某一法律目的而制作之文書。故在
    紙上或物品上之文字、符號、圖畫、照像，依習慣或特約，足以為表示其用意之
    證明者，及以錄音、錄影或電磁紀錄藉機器或電腦之處理所顯示之聲音、影像或
    符號，足以為表示其用意之證明者，依八十六年十月八日修正後刑法第二百二十
    條第一項、第二項規定，均以文書論。且按刑法上之行使偽造私文書或準私文書
    罪，固重在保護文書公共信用之法益，必須提出偽造之私文書或準私文書，並對
    其內容有所主張，足以生損害於公眾或他人，方得成立。但所謂「對其內容有所
    主張」，並不以明示偽造之私文書或準私文書內容為限，凡將該文書置於可能發
    生文書功能之狀態下，亦即祇要行為人主觀上認識到在其法律交往關係中，提出
    該偽造私文書或準私文書之行為，他方足以認其行為係對該文書權利義務等內容
    有所主張，並有意使其發生，或其發生並不違背其本意者，自難謂無侵害公共信
    用之危險，足以生損害於公眾或他人，仍無礙於本罪之成立。本件被告所販賣之
    如附表一其中「壹、PS系統部分」、「參、SS系統部分」、「肆、DC系統部分」
    之光碟片，在使用電視遊樂器主機執行程式後，於電視螢幕上會出現新力公司、
    西雅公司之英文名稱及授權文字（即「LICENSED BY SONY COMPUTER ENTERTAINM
    ENT INC.」、「PRODUCED BY OR UNDER LICENSE FORM SEGA ENTERPRISES LTD.」
    ，此有告訴人所提扣案仿品清冊、經由主機執行後所攝之照片在卷足參，並經原
    審勘驗部分光碟片屬實，如此即應該當刑法第二百二十條第二項之準文書。準此
    ，被告既明知其販賣之盜版光碟片，透過主機處理後，在電視螢幕上有授權文字
    顯見，竟仍將之陳列於其經營之上開商店販售，連續將該準私文書置於可能發生
    文書功能之狀態下，自難謂其主觀上全無「買受人足以認其係對該文書權利義務
    等內容有所主張，且有意使其發生，或其發生不違背其本意」，不得認無「行使
    偽造私文書」之犯意。且依上開財團法人資訊工業策進會函文內容所示，上開授
    權文字係存於遊戲光碟內，亦無庸置疑。而被告行使偽造新力公司、西雅公司名
    義授權之文書，使消費者誤為係經各該公司授權而購買之，自足以生損害於各該
    公司。
  (三)按著作權法第四條規定：「外國人之著作合於左列情形之一者，得依本法享有著
    作權。但條約或協定另有約定，經立法院議決通過者，從其約定。一、於中華民
    國管轄區域內首次發行，或於中華民國管轄區域外首次發行後卅日內在中華民國
    管轄區域內發行者。但以該外國人之本國，對中華民國人之著作，在相同之情形
    下，亦予保護且經查證屬實者為限。二、依條約、協定或其本國法令、慣例，中
    華民國人之著作得在該國享有著作權者。」。而當時與我國有著作權互惠關係，
    其國人之著作得依前述條文第二款之規定，受我國著作權法之保護者，計有美國
    、英國、香港、西班牙僑民及韓國僑民。而依「北美事務協調委員會與美國在台
    協會著作權保護協定第一條第三項乙款」之規定，外國人在美國首次發行之著作
    ，亦受我國著作權法保護。又經查證我國人之著作如於日本首次發行，或於其他
    國家或地區首次發行後卅日內於日本管轄區域內發行，亦受著作權法之保護。因
    此，日本雖與我國無著作權互惠關係，惟其著作如合於著作權法第四條第一款之
    規定，亦可受著作權法之保護（見內政法令解釋彙編 (著作權類）（年９月版
    )第00000-00000頁）。是依上開法條規定及說明，日本之著作物如於中華民國管
    轄區域內首次發行，或於中華民國管轄區域外首次發行後卅日內在中華民國管轄
    區域內發行者，在我國亦受著作權法之保護。次按著作權法第三條第一項第十四
    款規定「發行」：指權利人散布能滿足公眾合理需要之重製物。然所謂「散布能
    滿足公眾合理需要之重製物」一語，乃屬抽象之概念，應以當地之客觀環境，及
    著作權人主觀上行使其權利之方法而有不同，故所謂合理需要之標準，尚難以著
    作權人舖貨或銷售數量多少，作為必然之認定準則。蓋某一著作物，權利人於發
    行時，究應準備多少數量，常因該產品之市場規模大小（如該著作物被消費者接
    受之程度）、權利人在該市場上之策略（如是否要以低價促銷，或以較高單價，
    而以量少，但獲利不因此降低之策略）、該市場之生態是否健全（如市場中仿冒
    品出現之速度，及存在之多少，與行銷管道之是否自由等），該產品之生命周期
    長短，而有不同。且在事實上，如一著作物能廣受社會大眾之歡迎，依正常之市
    場機能，其需要增加，則著作權人自可增加其供應量及銷售點，反之，如該著作
    物之被接受度低，或因該地區於極短之時間，即出現價格與合法著作物相差甚大
    之仿冒品之情形下，若要求著作權人要合於「發行」之條件，而受著作權之保護
    ，必需於進入該市場前，即不問其需求，一律要準備與該地域之人口相當，或可
    能使用該著作物之人數一定比例之著作物，方合「發行」之條件，此一作法不論
    在現行市場機制上，或就著作權應予合理保護之法律價值上言，均顯不合理。是
    上開「散布能滿足公眾合理需要之重製物」之認定標準，在解釋上，斷非以已舖
    貨之家數，或已進口之數量，是否已達可能使用該著作物人數之相當比例，或其
    舖貨之商家數量是否已達一定數量，為其認定依據，而應以著作權利人主觀上，
    是否有「散布能滿足公眾合理需要之重製物」之意思與準備，即著作權人是否有
    欲進入該市場，以行使其著作權之意思，而在客觀上，著作權利人是否在市場上
    散佈合理之資訊與消費者知悉、是否有提供合理數量之該著作以滿足該市場需要
    及消費者有無暢便之管道以取得該著作等事實，為其認定之標準，方合上開規定
    之目的與精神。行政法院於八十三年度判字第一三七四號判決中，亦以：著作權
    法第四條第一項前段所謂「外國人之著作於中華民國區域內首次發行」得享有著
    作權之規定，重在發行之事實，故如合於首次發行，使不特定之多數人得共見共
    聞，知有新著作物之發表即克當之，初不問發行日或公開日是否有交易之成立，
    其意旨亦同此看法，可資參考。查本件著作「惡靈古堡第二代」之權利人除著作
    權人外，尚包括著作權人所委託發行之人，是本件卡波光公司委託新力公司在台
    灣轉委託英特全公司發行，是應與卡波光公司發行無異，新力公司就本件被告違
    反著作權法之犯行，自得依法提起告訴。又卡波光公司上開著作於日本取得著作
    權後，已於一九九八年一月十五日由卡波光公司售予新力公司，委由其於同年一
    月二十日在美國首次發行，有經我國駐美國台北經濟文化代表處認證之著作權登
    記資料在卷可查，該公司復於同年、月二十九日在日本市場正式發行，並由新力
    娛樂電腦股份有限公司將「惡靈古堡第二代」遊戲光碟四千片售予英特全公司，
    並委託該公司於同年一月二十九日在台灣地區同步發行，有卡波光公司所創作之
    「惡靈古堡第二代」遊戲光碟、新力公司發予英特全股份有限公司之ＩＮＶＯＩ
    ＣＥ影本、該軟體之日本國初回生產發注書、我國尖端出版有限公司發行之電視
    遊樂報導第二三一期封面、部分內容、兒童日報八十六年十二月二十日第三版各
    一份廣告等在卷可憑。而英特全股份有限公司於八十七年一月二十九日前後，曾
    將「惡靈古堡第二代」光碟片出貨予全省近七十家遊樂器專賣店，亦有英特全股
    份有限公司之出貨單影本、該公司之出貨單據及統一發票影本一本在卷可證。是
    依卡波光公司上開在臺灣地區對上開「惡靈古堡第二代」著作物所為之上開授權
    代理發行上市、廣告宣傳及銷售上開著作物之遊戲光碟之行為，已足以認卡波光
    公司就上開「惡靈古堡第二代」著作物，有在臺灣地區上市進入臺灣遊戲光碟市
    場之意思，且以英特全股份有限公司所進口之四千片「惡靈古堡第二代」光碟片
    ，僅於推出期間售出一千九百九十三片（詳見卷附本院八十七年上訴字第二七一
    四號刑事判決之記載），亦足認上開「惡靈古堡第二代」正版遊戲光碟，在臺灣
    地區之市場大約是在此數額上下，而英特全股份有限公司所進口之上開「惡靈古
    堡第二代」光碟片，並未能銷售完畢，而產生不能滿足消費者之情形，在客觀上
    亦應認英特全股份有限公司已提供合理數量之該著作，以供臺灣地區遊戲光碟市
    場之需要，而消費者亦有充份之資訊及購買之管道，以取得該正版之產品，應認
    告訴人就「惡靈古堡第二代」著作在臺灣地區所為，已合於我國著作權法第三條
    第一項第十四款規定「發行」指權利人散布能滿足公眾合理需要之重製物之要件
。卡波光公司上開「惡靈古堡第二代」之著作自應受我國著作權法之保護，當無
    可議，則被告辯稱該著作並不受吾國著作權法保護，顯屬誤解。
  (四)又查被告係自八十六年十二月間起，即開始經營該店，以販賣電視遊樂器及周邊
    設備為業，則其對該行業當甚為熟悉，亦有瞭解相關法令之義務，否則其豈能保
    證自己所賣商品之合法性，況盜版光碟與正版光碟價差達數十倍，其包裝及備件
    均有明顯之差異，縱非業界之人，亦能一眼看出真偽，更何況係被告，且被告前
    於八十八年七月二十二日即因販賣卡波光公司享有著作權之盜版遊戲光碟「BIO
    HAZARD 2」為警查獲，並經台彎彰化地方法院檢察署檢察官於八十九年二月二十
    九日提起公訴，此有本院八十九年度上訴字第一八二一號及原審法院八十九年度
    訴字第三○五號卷在卷可稽，被告自已明知該遊戲光碟係他人之享有著作權之著
    作，故被告所辯：伊不知道該部分光碟片有著作權之問題，因為大家都在賣，他
    們都說我國與日本沒有邦交，所以沒有著作權保護問題云云，顯不足採信；退一
    步言，被告既已明知該遊戲光碟並非正版之物，被告經營合法店，豈可販賣盜版
    光碟被查獲後，推以不知或其他業界亦均販賣盜版光碟即能邀得免責？事證已臻
    明確，被告所辯，顯屬事後推諉之詞，要無可採，其犯行堪以認定，自應依法論
    科。
二、核被告所為，係犯新修正商標法八十二條之販賣仿冒商標商品罪、修正前著作權
    法第九十三條第三款之明知為侵害著作權之物而意圖營利而交付罪，及刑法第二
    百十六條、第二百十條、第二百二十條第二項之行使偽造準私文書罪。查：
  (一)被告行為後，商標法經修正，並經總統於九十二年五月二十八日以華總一義字第
    ○九二○○○○九五九九○號令公佈，依該法第九十四條規定，修正後之法律自
    公佈日起六個月後施行。而依修正後第八十一條第一款規定：未得商標權人或團
    體商標權人同意，有下列情形之一者，處三年以下有期徒刑、拘役或科或併科新
    臺幣二十萬元以下罰金：一、於同一商品或服務，使用相同之註冊商標或團體商
    標者」；及第八十二條規定：「明知為前條商品而販賣、意圖販賣而陳列、輸出
    或輸入者，處一年以下有期徒刑、拘役或科或併科新臺幣五萬元以下罰金」。與
    修正前商標法第六十二條第一款規定：「意圖欺騙他人，有左列情事之一者，處
    三年以下有期徒刑、拘役或科或併科新臺幣二十萬元以下罰金：一、於同一商品
    或類似商品，使用相同或近似於他人註冊商標之圖樣者」，及第六十三條規定：
    「明知為前條商品而販賣、意圖販賣而陳列、輸出或輸入者，處一年以下有期徒
    刑、拘役或科或併科新臺幣五萬元以下罰金」相較，新法較之舊法，對被告並無
    不利之處，依刑法第二條第一項前段規定，自應適用新修正商標法第八十二條之
    規定。
  (二)次查：被告行為後，著作權法經修正，並經總統於九十二年七月九日以華總一義
    字第○九二○○一二二七○○號令公佈，於同月十一日生效。依修正後著作權法
    第九十一條之一第一項規定：意圖營利而以移轉所有權之方法散布著作原件或其
    重製物而侵害他人之著作財產權者，處三年以下有期徒刑、拘役或科或併科新台
    幣七十五萬元以下罰金」；該條第三項又規定：「犯第一項之罪，其重製物為光
    碟者，處三年以下有期徒刑、拘役或併科新台幣一百五十萬元以下罰金」；相較
    於修正前該法第九十三條第三款規定：「有下列情形之一者，處二年以下有期徒
    刑，得併科新台幣十萬元以下罰金：三、以第八十七條各款方法之一侵害他人之
    著作權者」〈註：修正前著作權法第八十七條第二款規定：有下列情形之一者，
    除本法另有規定外，視為侵害著作權或製版權：二、明知為侵害著作權或製版權
    之物而散布或意圖散布而陳列或持有或意圖營利而交付者〉。顯然修正前之著作
    權法第九十三條第三款之規定較輕，依刑法第二條第一項但書規定，自應適用修
    正前之著作權法第九十第三款之規定，較有利於被告。被告意圖散布而持有侵害
    著作權之物之低度行為，為其意圖營利而交付侵害著作權之物之高度行為所吸收
    ，不另論罪。
  (三)被告多次販賣遊戲光碟而違反商標法、著作權法及行使偽造準私文書之犯行，均
    時間緊接，犯罪構成要件相同，顯均基於概括犯意為之，應分別依連續犯之規定
    以一罪論，並均加重其刑。被告以一販賣上開遊戲光碟之行為而觸犯上開三罪名
    ，為想像競合犯，應依刑法第五十五條規定，從一重之連續行使偽造準私文書罪
    處斷。公訴人就被告所販賣如附表一之「壹、PS系統部分」、「參、SS系統部分
    」、「肆、DC系統部分」，在使用電視遊樂器主機執行程式後，於電視螢幕上會
    分別出現前開「PS設計圖」、「SEGA」等商標圖樣（即附表一所標示光碟經執行
    後顯示者）；另就附表一其中「壹、PS系統部分」、「參、SS系統部分」、「肆
    、DC系統部分」，在使用電視遊樂器主機執行程式後，於電視螢幕上會出現「LI
    CENSED BY SONY COMPUTER ENTERTAINMENT INC.」（中譯：由新力電腦娛樂股份
    有限公司授權）、「 PRODUCED BY OR UNDER LICENSE FORM SEGA ENTERPRISES
    LTD.」（中譯：由西雅企業股份有限公司製造或授權）等英文字樣之準私文書部
    分之犯行，雖未據以起訴，惟被告此部份犯行與已起訴之犯行間，或有連續犯或
    有想像競合犯之關係，為裁判上一罪，自為起訴效力所及，本院得併與審理。
三、原審認被告犯罪事證明確，予以論罪科刑，固非無見，惟原判決就被告違反著作
    權法之犯行，經比較修正前後之法律規定，認應適用修正後著作權法第九十三條
    第一項第二款之規定，較有利於被告，尚有未合；另原判決未及就被告行為後商
    標法經修正予以比較適用，而認被告應成立修正前商標法第六十三條之罪，亦有
    未洽；又原判決就附表一之「壹、PS系統部分」、「參、SS系統部分」、「肆、
    DC系統部分」，在使用電視遊樂器主機執行程式後，於電視螢幕上會分別出現前
    開「PS設計圖」、「SEGA」等商標圖樣（即附表一所標示光碟經執行後顯示者）
    ；另就附表一其中「壹、PS系統部分」、「參、SS 系統部分」、「肆、DC 系統
    部分」，在使用電視遊樂器主機執行程式後，於電視螢幕上會出現「 LICENSED
    BY SONY COMPUTER ENTERTAINMENT INC. 」（中譯：由新力電腦娛樂股份有限公
    司授權）、「 PRODUCED BY OR UNDER LICENSE FORM SEGA ENTERPRISES LTD.」
    （中譯：由西雅企業股份有限公司製造或授權）等英文字樣之準私文書部分，未
    併予審究被告此部份所為，係犯修正後商標法第八十二條、刑法第二百十六條、
    第二百十條、第二百二十條第二項之罪，復有未合。檢察官上訴意旨亦指摘扣案
    之仿冒遊戲光碟經主機執行後會出現上開商標圖樣及授權文句，原審未予審酌，
    及原審就被告違反著作權法部分經比較修正前後之著作權法規定，認應適用修正
    後之著作權法第九十三條第一項規定，亦有未洽等語，為有理由。原判決既有上
    述可議之處，即屬無可維持，應由本院將原判決撤銷改判。爰審酌被告犯罪之動
    機、目的、方法、手段、所得利益及其意圖不法利益，暗中販賣仿冒軟體，已危
    害創作人創作之環境，且損及國家形象等一切情狀，量處如主文第二項所示之刑
    ，以示懲儆。查，中華民國九十年一月四日修正，同年月十日經總統公布施行之
    刑法第四十一條規定：「犯最重本刑為五年以下有期徒刑以下之刑之罪，而受六
    個月以下有期徒刑或拘役之宣告，因身體、教育、職業、家庭之關係或其他正當
    事由，執行顯有困難者，得以一元以上三元以下折算一日，易科罰金。但確因不
    執行所宣告之刑，難收矯正之效，或難以維持法秩序者，不在此限。」亦即修正
    前刑法第四十一條原規定所犯最重本刑為三年以下有期徒刑之罪，而受六個月以
    下有期徒刑或拘役之宣告，因身體、教育、職業或家庭之關係，執行顯有困難者
    得為易科罰金，已修正為同條第一項前段為所犯最重本刑為五年以下有期徒刑之
    刑之罪，而受六個月以下有期徒刑或拘役之宣告，因身體、教育、職業、家庭之
    關係或其他正當事由，執行顯有困難，得為易科罰金，並於九十年一月十日修正
    公佈，同年一月十二日生效，比較新舊法以新法較有利於行為人，爰併依修正後
    刑法第四十一條第一項前段規定，諭知被告易科罰金之折算標準。附表一所示之
    物，應依修正後商標法第八十三條規定沒收之；又扣案之目錄九冊係被告所有，
    供犯罪所用之物，業據被告供明在卷，爰依刑法第三十八條第一項第二款併予宣
    告沒收。至於另扣案之客戶通訊錄二本、訂貨單、出貨單等物，並無證據足以證
    明為供本案犯罪所用之物，故不併予宣告沒收。末查，扣案如附表二所示之物，
    其中「壹、PS系統部分」及「參、DC 系統部分」，係屬壞片；另其中「貳、PS2
    系統部分」之商標已遭除去；再其中「肆、其他不明系統部分」無法讀取，業據
    新力公司陳報在卷（詳見偵字第六六三九號卷第六○至六二頁）。此部份既無法
    證明有商標或授權文句之存在，亦無法證明係侵害著作權之盜版品，尚與本案無
    關，自不得併予宣告沒收，附此敘明。
據上論結，應依刑事訴訟法第三百六十九條第一項前段、第三百六十四條、第二百九
十九條第一項前段，修正前著作權法第九十三條第三款，修正後商標法第八十二條、
第八十三條，刑法第十一條前段、第二條第一項前段、但書、第五十六條、第五十五
條、第二百十六條、第二百十條、第二百二十條第二項、（修正後）第四十一條第一
項前段、第三十八條第一項第二款，罰金罰鍰提高標準條例第二條，判決如主文。
本案經檢察官丙○○到庭執行職務。
中      華      民      國      九十二     年    十二     月    十八    日
                                臺灣高等法院臺中分院刑事第四庭
                                      審判長法  官  洪  耀  宗
                                            法  官  蕭  錦  鍾
                                            法  官  江  德  千
右正本證明與原本無異。
如不服本判決應於收受送達後十日內向本院提出上訴書狀，其未敘述上訴之理由者並
得於提起上訴後十日內向本院補提理由書（均須按他造當事人之人數附繕本）。
                                            書記官  吳  麗  琴
中      華      民      國      九十二     年    十二     月    十九    日
【附錄論罪科刑法條】
（修正前）著作權法第九十三條第三款：
有左列情形之一者，處二年以下有期徒刑，得併科新臺幣十萬元以下罰金：
三、以第八十七條各款方法之一侵害他人之著作權者。
（修正前）著作權法第八十七條第二款：
有下列情形之一者，除本法另有規定外，視為侵害著作權或製版權：
二、明知為侵害著作權或製版權之物而散布或意圖散布而陳列或持有或意圖營利而交
    付者。
（修正後）商標法第八十一條：
未得商標權人或團體商標權人同意，有下列情形之一者，處三年以下有期徒刑、拘役
或科或併科新臺幣二十萬元以下罰金：
一  於同一商品或服務，使用相同之註冊商標或團體商標者。
二  於類似之商品或服務，使用相同之註冊商標或團體商標，有致相關消費者混淆誤
    認之虞者。
三  於同一或類似之商品或服務，使用近似於其註冊商標或團體商標之商標，有致相
    關消費者混淆誤認之虞者。
（修正後）商標法第八十二條：
明知為前條商品而販賣、意圖販賣而陳列、輸出或輸入者，處一年以下有期徒刑、拘
役或科或併科新臺幣五萬元以下罰金。
刑法第二百一十六條：
行使第二百十條至第二百十五條之文書者，依偽造、變造文書或登載不實事項或使登
載不實事項之規定處斷。
刑法第二百一十條：
偽造、變造私文書，足以生損害於公眾或他人者，處五年以下有期徒刑。
刑法第二百二十條：
在紙上或物品上之文字、符號、圖畫、照像，依習慣或特約，足以為表示其用意之證
明者，關於本章及本章以外各罪，以文書論。
錄音、錄影或電磁紀錄，藉機器或電腦之處理所顯示之聲音、影像或符號，足以為表
示其用意之證明者，亦同。
稱電磁紀錄，指以電子、磁性或其他無法以人之知覺直接認識之方式所製成之紀錄，
而供電腦處理之用者。
                                                                        Ｒ
附表一：
 ┌────────────────────────────────────┐
 │ 壹、PS系統部分：                                                       │
 ├─┬───────┬──┬───────────────┬───────┤
 │編│   片    名   │片數│    侵   害   商   標   權    │  侵害著作權  │
 │號│              │    │                              │              │
 ├─┼───────┼──┼───────────────┼───────┤
 │１│GUITARFREAKS  │ １ │PS設計圖（光碟經執行後顯示）  │無            │
 │  │2nd MIX APPEND│    │                              │              │
 ├─┼───────┼──┼───────────────┼───────┤
 │２│DINO CRISIS   │ １ │1.DINO CRISIS（外包裝）       │無            │
 │  │              │    │2.PS設計圖（光碟經執行後顯示）│              │
 ├─┼───────┼──┼───────────────┼───────┤
 │３│BIO HAZARD 2  │ １ │1.BIO HAZARD（外包裝）        │BIO HAZARD 2  │
 │  │              │    │2.PS設計圖（光碟經執行後顯示）│              │
 ├─┼───────┼──┼───────────────┼───────┤
 │４│BRAVE SWORD等 │  │PS設計圖（光碟經執行後顯示）  │無            │
 ├─┴───────┴──┴───────────────┴───────┤
 │貳、PS2系統部分：                                                       │
 ├─┬───────┬──┬───────────────┬───────┤
 │編│   片    名   │片數│    侵   害   商   標   權    │  侵害著作權  │
 │號│              │    │                              │              │
 ├─┼───────┼──┼───────────────┼───────┤
 │１│TEKKEN TAG    │ １ │TEKKEN（光碟上、外包裝）      │無            │
 ├─┴───────┴──┴───────────────┴───────┤
 │參、SS系統部分：                                                        │
 ├─┬───────┬──┬───────────────┬───────┤
 │編│   片    名   │片數│    侵   害   商   標   權    │  侵害著作權  │
 │號│              │    │                              │              │
 ├─┼───────┼──┼───────────────┼───────┤
 │１│塔克拉馬干    │ ２ │SEGA（光碟經執行後顯示）      │無            │
 ├─┴───────┴──┴───────────────┴───────┤
 │肆、DC系統部分：                                                        │
 ├─┬───────┬──┬───────────────┬───────┤
 │編│   片    名   │片數│    侵   害   商   標   權    │  侵害著作權  │
 │號│              │    │                              │              │
 ├─┼───────┼──┼───────────────┼───────┤
 │１│開機片        │ ２ │SEGA（光碟經執行後顯示）      │無            │
 ├─┼───────┼──┼───────────────┼───────┤
 │２│英雄譚等      │ ４ │SEGA（光碟經執行後顯示）      │無            │
 ├─┼───────┼──┼───────────────┼───────┤
 │３│THE KING OF   │ １ │SEGA（光碟經執行後顯示）      │無            │
 │  │FIGHTERS DREAM│    │                              │              │
 │  │MATCH 1999    │    │                              │              │
 └─┴───────┴──┴───────────────┴───────┘
附表二：
 ┌────────────────────────────────────┐
 │ 壹、PS系統部分：                                                       │
 ├─┬───────┬──┬───────────────┬───────┤
 │編│   片    名   │片數│    侵   害   商   標   權    │  侵害著作權  │
 │號│              │    │                              │              │
 ├─┼───────┼──┼───────────────┼───────┤
 │１│「競艇99」等十│  │                              │              │
 │  │九片為壞片    │    │                              │              │
 ├─┴───────┴──┴───────────────┴───────┤
 │貳、PS2系統部分：                                                       │
 ├─┬───────┬──┬───────────────┬───────┤
 │編│   片    名   │片數│    侵   害   商   標   權    │  侵害著作權  │
 │號│              │    │                              │              │
 ├─┼───────┼──┼───────────────┼───────┤
 │１│RIDGE RACER V │ １ │                              │              │
 ├─┴───────┴──┴───────────────┴───────┤
 │參、DC系統部分：                                                        │
 ├─┬───────┬──┬───────────────┬───────┤
 │編│   片    名   │片數│    侵   害   商   標   權    │  侵害著作權  │
 │號│              │    │                              │              │
 ├─┼───────┼──┼───────────────┼───────┤
 │１│英雄譚等四片為│ ４ │                         │              │
 │  │壞片          │    │                              │              │
 ├─┴───────┴──┴───────────────┴───────┤
 │肆、其他不明系統部分：                                                  │
 ├─┬───────┬──┬───────────────┬───────┤
 │編│   片    名   │片數│    侵   害   商   標   權    │  侵害著作權  │
 │號│              │    │                              │              │
 ├─┼───────┼──┼───────────────┼───────┤
 │１│COUL CALIBUK  │ ２ │                              │              │
 ├─┼───────┼──┼───────────────┼───────┤
 │２│JSIR          │ １ │                              │              │
 └─┴───────┴──┴───────────────┴───────┘
                                                                    Ｒ


司法院資訊處製作；財團法人民間司法改革基金會備份。
